【裁判字號】    98,簡,126
【裁判日期】    990113
【裁判案由】    地價稅
【裁判全文】
臺中高等行政法院判決
                                       98年度簡字第126號
原      告  甲○○
被      告  乙○○○○○○○
代  表  人  丙○○
上列當事人間因地價稅事件，原告不服臺中縣政府中華民國98年
8月24日府訴委字第0980260742號訴願決定，提起行政訴訟，本
院判決如下︰
    主  文
原告之訴駁回。
訴訟費用由原告負擔。
    事實及理由
一、事實概要：緣原告所有坐落台中縣太平市○○段183-4、183
    -29、183-30、183-31、183-32、183-33、183-34、183-35
    、183-36、183-40、183-41、183-42、183-44、183-45、18
    3-46、183-47、183-51、183-52地號等18筆土地（下稱系爭
    土地），於民國（下同）70年2月20日核准變更編定為「山
    坡地保育區丙種建築用地」，原課徵田賦，經被告所屬大屯
    分局於97年間辦理清查發現，與土地稅法第22條及同法施行
    細則第21條、第22條規定不合，應按一般用地稅率課徵地價
    稅，乃依土地稅法第14條、第16條及稅捐稽徵法第21條規定
    ，核定補徵92年至96年地價稅分別各計新臺幣（下同）13,8
    44元、13,843元、13,843元、13,843元及89,578元，共計14
    4,951元。原告不服，申請復查，未獲變更，提起訴願，遭
    決定駁回，遂提起本件行政訴訟。
二、本件原告主張：
  (一)被告於97年4月9日以中縣稅屯分土字第0976505313號函通知
    原告系爭土地為「山坡地保育區丙種建築用地」核與土地稅
    法第22條及同法施行細則第21條、第22條課徵田賦規定不符
    ，應自97年起改課地價稅，並命原告於同年7月1日起至7月3
    1日止向臺中縣太平市公所提出與農業經營不可分離使用地
    之申請，原告奉諭提出申請，公所於97年8月26日以太市建
    字第0970026184號函通知於9月3日辦理現場會勘，並於97年
    9月12日以太市建字第0970028327號函檢送已勘定於「實施
    平均地權規定地價地區作與農業經營不可分離之使用土地申
    請清冊」旨揭地號土地准自97年起改課田賦。被告卻於97年
    9月25日以中縣稅屯分土字第0976512136號函檢送補徵92年
    至96年地價稅繳款書核課補徵地價稅，其理由謂「旨揭地號
    土地使用情形為農用且無註明追溯；準此，旨揭地號土地准
    自97年起改課田賦」云云，原告乃循序提起復查及訴願，均
    遭駁回。經查訴願駁回理由係依據財政部96年2月13日台財
    稅字第09604710710號函及內政部96年1月30日台內地字第09
    60007865號函，惟查，系爭土地係於70年2月10日經臺中縣
    政府以府地用字第205766號函准予變更編定為同區丙種建築
    用地，即為75年6月29日平均地權條例修正公布施行前，合
    於非都市土地使用管制規則作農業用地使用，故被告依前揭
    二函釋補徵前，仍應課徵田賦，亦無庸依該二函釋向太平市
    公所申辦取得「與農業經營不可分離之使用土地證明」及申
    請課徵田賦之必要。
  (二)按租稅法定主義，人民雖有依法律納稅義務，但政府亦應遵
    守法律課稅責任，本案地價稅核課已由主動法律保障，改為
    由土地所有權人申請核定，如此重大改變，被告卻無對納稅
    義務人有任何之事前通知及命其取證，卻於事後以補徵方式
    坐實補稅，即被告要求人民以無法取得證明方式向主辦公務
    機關索取無法核發之證明，以坐實補稅之合法性，足見本件
    補徵92年至96年地價稅，已由法律保障改由土地所有權人應
    自動申辦方式之核課方式，然96年改定課徵地價稅方式實行
    前仍不必申請核定，此為租稅法定主義，是本件不能追溯核
    課期間，否則違反租稅法定主義及憲法，侵害原告財產權。
  (三)被告補徵92年至96年地價稅，應有事實證明原告所有系爭土
    地在92年至96年間有開發使用之證據。反之，原告有足以證
    明系爭土地自70年以來迄今仍為農用之證據等情，並聲明求
    為判決撤銷訴願決定、復查決定及原處分。
三、被告則以：
  (一)按「非都市土地依法編定之農業用地或未規定地價者，徵收
    田賦．．．。」、「本法第22條第1項所稱非都市土地依法
    編定之農業用地，指依區域計畫法編定之農牧用地、林業用
    地、養殖用地、鹽業用地、水利用地、生態保護用地、國土
    保安用地及國家公園區內由國家公園管理機關會同有關機關
    認定合於上述規定之土地。」、「非都市土地編為前條農業
    用地以外之其他用地合於下列規定者，仍徵收田賦：一、於
    中華民國75年6月29日平均地權條例修正公布施行前，經核
    准徵收田賦仍作農業用地使用。二、合於非都市土地使用管
    制規定作農業用地使用。」、「徵收田賦之土地，依下列規
    定辦理：．．．四、第22條及本法第22條第1項但書規定之
    土地中供與農業經營不可分離之使用者，由農業機關受理申
    請，會同有關機關勘查認定後，編造清冊，送主管稽徵機關
    。」分別為土地稅法第22條及土地稅法施行細則第21條、第
    22條、第24條第4款所明定。次按「主旨：非都市土地編為
    土地稅法施行細則第21條第1項以外之其他用地，應同時符
    合同細則第22條第1款及第2款規定，始得課徵田賦。說明：
    二、本案經函准內政部88年2月9日台內地字第8802669號
    函，略以：『查土地稅法施行細則第22條規定：『非都市土
    地編為前條第1項以外之其他用地合於左列規定者，仍徵收
    田賦：一、於中華民國75年6月29日本條例（註：平均地權
    條例）修正公布施行前，經核准徵收田賦仍作農業用地使用
    者。二、合於非都市土地使用管制規定作農業用地使用者。
    』其立法目的乃因平均地權條例修正前規定非都市土地作農
    業用地使用者，不論編定為何種用地，均徵收田賦，為照顧
    農民生活，兼顧既往已徵收田賦之事實，對非都市土地編為
    前條第1項以外之土地作農業用地使用者，仍徵收田賦。故
    非都市土地編為土地稅法施行細則第21條第1項以外之其他
    用地，應同時符合同細則第22條第1款及第2款規定者，始得
    課徵田賦。』本部同意上開內政部意見。」、「有關非都市
    土地編定為鄉村區乙種建築用地或山坡地保育區丙種建築用
    地現況作農作使用（種植水稻、樹木），得否課徵田賦乙案
    。請參考內政部96年1月30日台內地字第0960007865號函辦
    理。」、「．．．有關細則第35條第2款『合於非都市土地
    使用管制規定作農業用地使用。』規定，依非都市土地使用
    管制規則第6條『非都市土地經劃定使用分區並編定使用地
    類別，應依其容許使用之項目及許可細目使用。』，乙種建
    築用地與丙種建築用地如種植水稻、樹木等農作使用，雖未
    符該管制規則第6條第3項附表一『各種使用地容許使用之項
    目及許可使用細目表』所載。惟依該管制規則第8條『土地
    使用編定後，其原有使用或原有建築物不合土地使用分區規
    定者，在政府令其變更使用或拆除建築物前，得為從來之使
    用。』．．．是以，乙種建築用地或丙種建築用地，如係土
    地所有權人自行申請由農牧用地、林業用地、養殖用地等而
    變更者，則應依乙種建築用地及丙種建築用地之容許使用項
    目使用，方符合細則第35條第2款『合於非都市土地使用管
    制規定作農業用地使用。』規定。如土地原屬農牧用地、林
    業用地等，而因政府通盤檢討，主動變更為乙種建築用地或
    丙種建築用地，且該土地於使用編定變更前後皆從事農作使
    用，並在政府未令其變更使用前，應無違反細則第35條第2
    款『合於非都市土地使用管制規定作農業用地使用。』規定
    。」分別為財政部88年3月4日台財稅第880099731號函、96
    年2月13日台財稅字第09604710710號函及內政部96年1月30
    日台內地字第0960007865號函所明釋。
  (二)查臺中縣政府97年5月23日府地用字第0970142632號函查復
    ，系爭18筆土地原編定為山坡地保育區之暫未編定土地，係
    由原土地所有權人依規定填具申請書及附有臺中縣政府67年
    6月16日67府農水字第80726號開挖整地完工合格證明文件等
    其它文件，申請變更編定，於70年2月10日府地用字第20576
    6號函准予變更編定為同區丙種建築用地。準此，本案系爭
    18筆土地既已由原土地所有權人自行申請變更為山坡地保育
    區丙種建築用地，核與土地稅法第22條及同法施行細則第21
    條、第22條規定課徵田賦要件不符，自應依土地稅法第14條
    、第16條及稅捐稽徵法第21條規定補徵92年至96年地價稅。
    又原告於97年5月14日始向被告大屯分局提出申請系爭18筆
    土地改課徵田賦，嗣後取得臺中縣太平市公所97年9月12日
    太市建字第0970028327號函，認定系爭土地為與農業經營不
    可分離之使用土地，該公所亦於同日以太市建字第09700282
    51號函送清冊予被告大屯分局，以憑辦理改課田賦，故已自
    97年起准予改課田賦。原告主張自97年被告通知送達原告後
    始得適用財政部96年2月13日台財稅字第09604710710號函釋
    、內政部96年1月30日台內地字第0960007865號函釋，及無
    庸向臺中縣太平市公所申辦取得「與農業經營不可分離之使
    用土地證明」及申請核課田賦乙節，顯有誤解等語，資為抗
    辯，並聲明求為判決駁回原告之訴。
四、兩造之爭點：系爭18筆土地是否符合土地稅法第22條、同法
    施行細則第21條、第22條徵收田賦之規定。原告主張財政部
    96年2月13日台財稅字第09604710710號函及內政部96年1月3
    0日台內地字第0960007865號函釋要求須取得與農業經營不
    可分離之使用土地證明及申請核課田賦，不能溯及適用於本
    件補徵之92年至96年地價稅，是否可採。
五、經查：
  (一)按「已規定地價之土地，除依第22條規定課徵田賦者外，應
    課徵地價稅。」、「非都市土地依法編定之農業用地或未規
    定地價者，徵收田賦。」、「本法第22條第1項所稱非都市
    土地依法編定之農業用地，指依區域計畫法編定之農牧用地
    、林業用地、養殖用地、鹽業用地、水利用地、生態保護用
    地、國土保安用地及國家公園區內由國家公園管理機關會同
    有關機關認定合於上述規定之土地。」、「非都市土地編為
    前條以外之其他用地合於下列規定者，仍徵收田賦：1、於
    中華民國75年6月29日平均地權條例修正公布施行前，經核
    准徵收田賦仍作農業用地使用。2、合於非都市土地使用管
    制規定作農業用地使用。」、「徵收田賦之土地，依下列規
    定辦理：．．．四、第22條及本法第22條第1項但書規定之
    土地中供與農業經營不可分離之使用者，由農業機關受理申
    請，會同有關機關勘查認定後，編造清冊，送主管稽徵機關
    。」、「．．．三、丙種建築用地：供森林區、山坡地保育
    區、風景區及山坡地範圍之農業區內建築使用者。」分別為
    土地稅法第14條、第22條第1項前段、土地稅法施行細則第
    21條、第22條、第24條第1項第4款、區域計畫法施行細則第
    15條第1項第3款所明定。次按「主旨：非都市土地編為土地
    稅法施行細則第21條第1項以外之其他用地，應同時符合同
    細則第22條第1款及第2款規定，始得課徵田賦。說明：二、
    本案經函准內政部88年2月9日台內地字第8802669號函，
    略以：『查土地稅法施行細則第22條規定：『非都市土地編
    為前條第1項以外之其他用地合於左列規定者，仍徵收田賦
    ：一、於中華民國75年6月29日本條例（註：平均地權條例
    ）修正公布施行前，經核准徵收田賦仍作農業用地使用者。
    二、合於非都市土地使用管制規定作農業用地使用者。』其
    立法目的乃因平均地權條例修正前規定非都市土地作農業用
    地使用者，不論編定為何種用地，均徵收田賦，為照顧農民
    生活，兼顧既往已徵收田賦之事實，對非都市土地編為前條
    第1項以外之土地作農業用地使用者，仍徵收田賦。故非都
    市土地編為土地稅法施行細則第21條第1項以外之其他用地
    ，應同時符合同細則第22條第1款及第2款規定者，始得課徵
    田賦。』本部同意上開內政部意見。」、「有關非都市土地
    編定為鄉村區乙種建築用地或山坡地保育區丙種建築用地現
    況作農作使用（種植水稻、樹木），得否課徵田賦乙案。請
    參考內政部96年1月30日台內地字第0960007865號函辦理。
    」、「．．．有關細則（平均地權條例施行細則）第35條第
    2款『合於非都市土地使用管制規定作農業用地使用。』規
    定，依非都市土地使用管制規則第6條『非都市土地經劃定
    使用分區並編定使用地類別，應依其容許使用之項目及許可
    細目使用。』，乙種建築用地與丙種建築用地如種植水稻、
    樹木等農作使用，雖未符該管制規則第6條第3項附表一『各
    種使用地容許使用之項目及許可使用細目表』所載。惟依該
    管制規則第8條『土地使用編定後，其原有使用或原有建築
    物不合土地使用分區規定者，在政府令其變更使用或拆除建
    築物前，得為從來之使用。』．．．是以，乙種建築用地或
    丙種建築用地，如係土地所有權人自行申請由農牧用地、林
    業用地、養殖用地等而變更者，則應依乙種建築用地及丙種
    建築用地之容許使用項目使用，方符合細則第35條第2款『
    合於非都市土地使用管制規定作農業用地使用。』規定。如
    土地原屬農牧用地、林業用地等，而因政府通盤檢討，主動
    變更為乙種建築用地或丙種建築用地，且該土地於使用編定
    變更前後皆從事農作使用，並在政府未令其變更使用前，應
    無違反細則第35條第2款『合於非都市土地使用管制規定作
    農業用地使用。』規定。」分別為財政部88年3月4日台財稅
    第880099371號函、96年2月13日台財稅字第09604710710號
    函及內政部96年1月30日台內地字第0960007865號函釋在案
    。上開函釋，乃係主管機關為闡明土地稅法等相關規定之原
    意所為之釋示，自法規生效之日起即有其適用，要與法律溯
    及既往無涉，不生溯及既往之問題，且未增加法律所定人民
    納稅義務，與憲法第19條所定租稅法定主義並無牴觸，自可
    適用。
  (二)查原告所有系爭18筆土地原編定為山坡地保育區之暫未編定
    土地，係由原土地所有權人依規定填具申請書及附有臺中縣
    政府67年6月16日67府農水字第80726號開挖整地完工合格證
    明文件等其他文件，申請變更編定，經臺中縣政府以70年2
    月10日府地用字第205766號函准予變更編定為同區丙種建築
    用地，有臺中縣政府97年5月23日府地用字第0970142632號
    函附於原處分卷可稽。準此，系爭18筆土地既已由原土地所
    有權人自行申請變更為山坡地保育區丙種建築用地，非屬土
    地稅法第10條第1項及第22條第1項所稱之農業用地，且已規
    定地價，核與土地稅法第22條規定課徵田賦要件不符，即應
    自變更編定後依土地稅法第14條及第16條之規定課徵地價稅
    。次查，系爭18筆土地既經變更編定為山坡地保育區丙種建
    築用地而應依法課徵地價稅後，倘有合於土地稅法施行細則
    第22條規定仍應徵收田賦之情形，原告應依同細則第24條之
    規定向農業機關或主管稽徵機關申請，由各該主管機關受理
    申請，會同有關機關勘查認定。本件原告於97年5月14日始
    向被告所屬大屯分局提出申請系爭18筆土地改課徵田賦，嗣
    後取得臺中縣太平市公所97年9月12日太市建字第097002832
    7號函，認定系爭土地為與農業經營不可分離之使用土地，
    該公所亦於同日以太市建字第0970028251號函報送清冊予被
    告所屬大屯分局，以憑辦理改課田賦，並自97年起准予改課
    田賦，亦有各該函文附卷可按。原告主張自97年被告通知送
    達原告後始得適用財政部96年2月13日台財稅字第096047107
    10號函釋、內政部96年1月30日台內地字第0960007865號函
    釋，及無庸向臺中縣太平市公所申辦取得「與農業經營不可
    分離之使用土地證明」及申請核課田賦乙節，依上開法條及
    函釋意旨，其主張自不足採。從而，被告以系爭土地已於70
    年間變更為山坡地保育區丙種建築用地，改按一般用地稅率
    核課地價稅，並依稅捐稽徵法第21條第1項第2款規定，補徵
    92年至96年地價稅計144,951元，核無違誤，復查決定及訴
    願決定遞予維持，亦無不合。原告起訴論旨請求撤銷，為無
    理由，應予駁回。又本件為簡易訴訟程序案件，爰不經言詞
    辯論，逕為判決。至兩造其餘主張和舉證，並不影響本件判
    決之結果，無庸論究，附此敘明。
六、據上論結，本件原告之訴為無理由，依行政訴訟法第233條
    第1項、第236條、第98條第1項前段，判決如主文。
中    華    民    國    99    年     1    月    13    日
                臺中高等行政法院第二庭
                                法  官  林  秋  華
以上正本證明與原本無異。
如不服本判決，應於判決送達後20日內，以本訴訟事件所涉及之
法律見解具有原則性者，始得向本院提出上訴狀並表明上訴理由
，經最高行政法院許可，否則不得上訴；如於本判決宣示後送達
前提起上訴者，應於判決送達後20日內補提上訴理由書（均應依
對造人數提出繕本）。
中    華    民    國    99    年     1    月     14    日
                                書記官   李  孟  純


司法院資訊處製作；財團法人民間司法改革基金會備份。
